【裁判字號】    98,家上,51
【裁判日期】    990420
【裁判案由】    履行契約等
【裁判全文】
臺灣高等法院臺中分院民事判決          98年度家上字第51號
上  訴  人  丁○○
            己○○
共      同
訴訟代理人  王有民律師
共      同
複  代理人  洪主雯律師
            辛○○
視同上訴人  戊○○
            乙○○
            庚○○
            丙○○
被上訴人    甲○○
上列當事人間請求履行契約等事件，上訴人對於中華民國98年3
月30日臺灣臺中地方法院97年度家訴字第155號第一審判決提起
上訴，本院於99年4月6日言詞辯論終結，判決如下：
    主  文
上訴駁回。
第二審訴訟費用由上訴人負擔。
    事實及理由
甲、程序方面：
一、按性質上必須合一確定之共同訴訟，依法一人有上訴者，應
    視與全體所為之上訴同（最高法院20年上字第1520號判例要
    旨參照）。查本件被上訴人係依民法第1030條之1剩餘財產
    分配請求權，以及同意書之契約法律關係，請求被繼承人壬
    ○○之全體繼承人即上訴人等6人連帶給付新台幣（下同）3
    ,657,153元，是其訴訟標的對於該共同訴訟之各人，必須合
    一確定，本案性質上既係必須合一確定之共同訴訟，依民事
    訴訟法第56條第1項第1款規定，上訴人丁○○、己○○之上
    訴效力及於同造當事人戊○○、乙○○、庚○○及丙○○，
    戊○○、乙○○、庚○○及丙○○雖未據對原判決聲明不服
    ，亦視為已上訴，而為視同上訴人。
二、視同上訴人戊○○、丙○○經合法通知，均未於言詞辯論期
    日到場，核無民事訴訟法第386條所列各款情形，爰依被上
    訴人之聲請，由其一造辯論而為判決。
乙、實體方面：
一、被上訴人起訴主張：
  (一)被上訴人與訴外人壬○○為夫妻，婚後育有上訴人丁○○、
    己○○、戊○○、乙○○、庚○○、丙○○等6名子女。被
    上訴人與壬○○二人未約定夫妻財產制，依民法第1005條規
    定雙方為屬聯合財產制。而壬○○於民國90年12月1日過世
    ，是日起夫妻聯合財產關係即告消滅。按民法第1030條之1
    規定：聯合財產關係消滅時，夫或妻於婚姻關係存續中所取
    得而現存之原有財產，扣除婚姻關係存續中所負債務後，如
    有剩餘，其雙方剩餘財產之差額，應平均分配。但因繼承或
    其它無償取得之財產，不在此限。從而被上訴人依上開規定
    ，得向壬○○之繼承人即上訴人等請求夫妻剩餘財產差額之
    半數。
  (二)被繼承人壬○○與被上訴人於婚姻關係存續中所取得而現存
    之原有財產，其明細詳如原判決【附表一、二】，金額總計
    為13,444,637元。而被上訴人現存原有財產之明細詳如原判
    決【附表二】，金額總計為6,130,330元。是被上訴人得請
    求分配剩餘財產差額為3,657,153元。上開金額復經財政部
    台灣省中區國稅局（下稱中區國稅局）核定無誤。
  (三)上訴人等6人曾先後於91年8月及92年6月3日出具同意書，載
    明同意被上訴人依民法第1031條之1規定，行使對被繼承人
    壬○○於婚姻關係存續中聯合財產之剩餘分配差額請求權之
    旨，而承諾給付被上訴人依民法第1030條之1規定所得取得
    之夫妻剩餘財產差額之半數。惟上訴人等人迄今未依約給付
    ，被上訴人爰依民法第1030條之1剩餘財產分配請求權，以
    及同意書之契約法律關係，請求上訴人等人連帶給付3,657,
    153元等語。
  (四)對上訴人丁○○、己○○抗辯之陳述：
    1.查上訴人於91年8月及92年6月3日出具之同意書，記載「
      同意被上訴人依民法第1031條之1規定，行使對被繼承人
      壬○○於婚姻關係存續中聯合財產之剩餘分配差額請求權
      （請求金額計算如附表）」等語，其意即為上訴人承諾給
      付被上訴人依民法第1030條之1規定所得取得之夫妻剩餘
      財產差額之半數。
    2.兩造申報遺產稅時，主張依民法第1030條之1規定，自被
      繼承人壬○○之遺產總額中扣除被上訴人之剩餘財產分配
      請求權；嗣因上訴人未於2年列管期間內給付被上訴人該
      剩餘財產差額之半數，經中區國稅局大屯稽徵所（下稱大
      屯稽徵所）於96年4月13日函通知上訴人剔除該扣除額，
      並追繳稅額1,689,815元及罰鍰489,744元。上訴人丁○○
      、己○○收受該函，已知時效完成之事實，又於96年6月
      25日提出申請書，載明願以提存於法院之款項供抵繳稅額
      等語。亦即上訴人承認被上訴人剩餘財產分配請求權存在
      及其尚未給付之情，故甘願受罰，依最高法院50年台上字
      第2868號判例要旨，應認屬拋棄時效利益之默示意思表示
      ，自不得再以時效業經完成拒絕給付。
    3.本件因上訴人遲不給付剩餘財產差額之半數予被上訴人，
      經稅捐機關通知應儘速移轉交付相當金額之財產，否則即
      應須補繳稅款並課以罰鍰。詎上訴人丁○○、己○○寧可
      以提存款3,224,396元抵繳稅額，卻對母親主張時效消滅
      而拒絕給付。亦即上訴人因行使時效抗辯權所能取得之利
      益甚少，而被上訴人所受之損失甚大，顯係以損害他人為
      主要目的，而屬權利濫用，依最高法院96年台上字第2250
      號裁判意旨，應認上訴人主張時效抗辯，為權利濫用，不
      應准許。
二、上訴人答辯則以：
  (一)上訴人戊○○、乙○○、庚○○、丙○○於原審均到庭表示
    同意被上訴人之請求。
  (二)上訴人丁○○、己○○則均以：
  1.按「訴訟標的對於共同訴訟之各人必須合一確定者，適用下
    列各款規定：一、共同訴訟人中一人之行為有利益於共同訴
    訟人者，其效力及於全體；不利益者，對於全體不生效力」
    ，民事訴訟法第56條第1款規定甚明。本件上訴人除丁○○
    、己○○以外之其餘上訴人於原審97 年7月14日庭訊中表示
    同意被上訴人請求云云，依民事訴訟法第55條之規定，其行
    為利害不及於上訴人丁○○、己○○。
  2.兩造間並無契約關係：
    被上訴人主張上訴人於91年8月、92年6月3日出具之同意書
    ，依該同意書及附表整體觀之，上訴人等並非單純就被上訴
    人之請求權為承認之觀念通知，而係對於被上訴人依附表計
    算之金額為請求，表示同意，乃相對立的意思表示合致而成
    立之契約關係云云。惟查上訴人於91年8月及92年6月3日出
    具之同意書略以「立同意書人等同意被繼承人配偶甲○○於
    年月日主張依民法第一千零三十條之一規定，行使對被繼承
    人壬○○（90年12月1日死亡）於婚姻關係存續中聯合財產
    之剩餘財產分配請求權（請求金額計算如附表），恐口說無
    憑，特共立此同意書為證。」等語。通觀同意書全文，上訴
    人僅單方對被上訴人主張依民法第1030條之1所為之請求表
    示同意，兩造並未因該同意書而發生任何其他之權利義務。
    是該同意書之性質乃上訴人對被上訴人之剩餘財產分配請求
    權，表示認知其存在之觀念通知而已，而非雙方另外有所合
    意。是被上訴人主張上述同意書乃兩造成立之契約關係，時
    效為15年云云，應不可採。
  3.上訴人並未拋棄時效利益：
    被上訴人雖稱：大屯稽徵所於96年4月13通知上訴人追繳稅
    額1,389,815元及罰鍰489,744元，上訴人收受該函已知時效
    完成之事實，又於96年6月25日提出申請書，載明願以提存
    於法院之款項供抵繳稅額，亦即上訴人丁○○、己○○對於
    該函所載被上訴人有剩餘財產分配請求權之存在表示承認，
    故甘願受罰，應認屬於拋棄時效利益之默示意思表示云云。
    然查該申請書，乃上訴人向大屯稽徵所申請，以原法院92年
    度存字第1067號提存通知書所載之提存金額，作為抵繳所追
    繳之稅額及罰鍰。該申請書無一語提及被上訴人之剩餘財產
    分配請求權，亦無一語可認定上訴人已表示拋棄對被上訴人
    之時效利益，且其申請對象乃稅捐單位亦非被上訴人。是被
    上訴人主張該申請書乃上訴人拋棄時效利益之默示意思表示
    云云，應非實在。
  4.上訴人行使時效抗辯，並非濫用權利：
    被上訴人認：生存配偶之剩餘財產分配請求權縱已罹於時效
    ，如其他繼承人不為時效抗辯，並同意給付，稅捐機關應將
    剩餘財產差額二分之一自遺產總額中扣除，免徵遺產稅。上
    訴人主張時效抗辯，致其本身亦應受補繳稅款及罰鍰之不利
    益，損人且不利己，為權利濫用，不應准許云云。然依最高
    法院45年台上字第105號判例意旨，被上訴人所主張應分配
    之剩餘財產差額為3,657,153元，尚多於稅捐機關追繳之稅
    額與罰鍰金額。上訴人主張時效抗辯乃對其自己有利，並非
    損人而不利己。另依最高法院71年台上字第737號判例，本
    件上訴人行使時效抗辯，除因而使被上訴人受不利益以外，
    國家社會均未因而受害，反因徵收較多之遺產稅而受利益。
    均不能認為上訴人行使時效抗辯，有何權利之濫用甚明。
  5.又本件上訴人與被上訴人及戊○○另案確認繼承權之訴訟，
    經二審法院送請法務部調查局鑑定，該局96年4月9日鑑定通
    知書「鑑定結果」欄第二項略以：「…故依現有資料不排除
    壬○○於晚年書寫簽名時容易出現顫抖之筆劃特徵，研判甲
    1至甲3類簽名有出於林員手筆之可能性」等語，有鑑定書一
    份可稽，是上訴人並未偽造壬○○之財產處分書等語，資為
    抗辯。
三、兩造於本院補充之上訴及答辯理由：
  (一)上訴人於本院補稱：
  1.卷附同意書僅係意思通知，至多亦僅係單獨行為，絕無成立
    契約之可能！故消滅時效，仍應自請求權人知悉有剩餘財產
    之差額時起算2年。
    (1)查本件上訴人等先出具日期為91年8月之同意書，記載「
      立同意書人己○○等同意被繼承人配偶甲○○於91年8月
      日主張依民法第1030條之1規定，行使對被繼承人壬○○
      （90年12月1日死亡）於婚姻關係存續中聯合財產之剩餘
      分配差額請求權（請求金額計算如附表）」等語，向中區
      國稅局申報被繼承人壬○○之遺產稅，而該同意書所附之
      附表即剩餘財產差額分配請求權計算表所載金額為59,324
      ,712元。嗣經該局於92年4月30日函請補正應具文申報扣
      除夫妻剩餘財產差額分配請求權金額，另檢附全體繼承人
      同意書補全簽章。兩造則復於92年6月3日提出經全體同意
      人簽章完畢，內容與前相同之同意書。嗣經該局於93年3
      月10日通知兩造：核准自遺產總額中扣除之配偶剩餘財產
      差額分配請求權價值計3,657,153元。上情業經原審調閱
      大屯稽徵所有關辦理被繼承人壬○○遺產稅案之全部資料
      ，並有各該同意書及函文影本在卷供參。
    (2)承上可知，卷附92年6月3日同意書乃上訴人等於報稅當時
      為符合中區國稅局之要求而書立，自同意書之『立同意書
      人（全體繼承人）』處，乃由全體繼承人，包括本件之上
      訴人己○○、丁○○及未上訴之原審被告戊○○、乙○○
      、庚○○、丙○○以及被上訴人甲○○，共同擔任同意人
      ，所共同出具之同意書，並無兩相對立之當事人，亦無所
      謂「一方要約、一方承諾」之二個意思表示而意思表示合
      致之內容；是上開由兩造所共同出具之同意書，應係兩造
      共同對中區國稅局所為之意思通知，抑或單獨行為，無論
      如何，均無可能成為兩造間互為意思表示一致之契約！是
      以，被上訴人為規避消滅時效之規定，而將卷附同意書，
      解釋為兩造間因意思表示合致而成立之契約，顯屬牽強附
      會而無足採！
    (3)稽此，原判決認定「兩造間對原告於91年8月27日行使之
      權利為何，金額若干之必要之點，均已達成協議，契約應
      已可推定成立；雖履行期之非必要之點尚未約定，惟並不
      影響契約之成立」云云，顯就意思通知、單獨行為及雙方
      行為之內涵混淆不清！倘如原判決之論理，則當夫依民法
      第1076條規定，同意妻被他人收養時，豈非夫妻之間亦成
      立一「同意收養契約」？
    (4)原判決又認定「被告丁○○、己○○於中區國稅局函知應
      繳納之遺產稅稅款後，復於94年2月21日申請按應繼分不
      分單、分12期繳納遺產稅，而於96年3月25日繳納完畢。
      …由報稅之整個過程，應可認雙方已有默示之合意」等語
      ，更屬無稽！蓋上訴人2人按照國稅局核定之稅額繳納遺
      產稅，顯係義務人依法令、依行政處分，而履行其公法上
      之金錢給付義務，何有因此而可視為與被上訴人間有剩餘
      財產請求之默示合意？
  2.本件被上訴人於97年3月25日起訴主張夫妻剩餘財產分配請
    求權，已罹於2年之消滅時效。
    (1)被繼承人壬○○於90年12月1日即過世，依民法第1030 條
      之1第3項規定，第一項剩餘財產差額之分配請求權，自請
      求權人知有剩餘財產之差額時起2年間不行使而消滅。是
      本件被上訴人於90年12月1日被繼承人過世時，即知有剩
      餘財產之差額，卻遲至97年3月25日始提起本件訴訟，顯
      已罹於消滅時效。
    (2)被上訴人雖主張上訴人於92年6月3日所簽立之同意書有承
      認請求權之意，然所謂承認者，乃義務人對權利人，承認
      其權利之存在，性質上屬觀念通知；而本件乃全體繼承人
      包括兩造，共同出具同意書予中區國稅局，顯非義務人（
      上訴人）對於權利人（被上訴人）所為之觀念通知！是顯
      非民法第129條第1項所定之「承認」，自無中斷時效之效
      力。退萬步言，縱認係「承認」，然新消滅時效亦自「承
      認」即92年6月3日起算2年，則被上訴人直至97年3月25日
      始提起本件訴訟，亦已罹於消滅時效。
    (3)原判決逕行認定「被告等未為交付及移轉，卻仍依核定之
      遺產稅額，自94年5月25日起，逐期繳交遺產稅迄96年3月
      25日止，則至96年3月25日最後繳交遺產稅期限前，被告
      丁○○、己○○之承認行為，在96年3月25日前應係處於
      中斷之情形，原告於97年3月25日提起本訴，其時效應尚
      未完成」等語，更是於法不符！蓋民法規定承認為確定的
      中斷時效事由，即已經過的時間自承認之表示生效時起，
      歸於消滅，而另一時效亦同時開始進行，豈有所謂「承認
      期間」之法理？
  3.被上訴人於被繼承人壬○○過世時，名下尚有高達613萬330
    元之財產；又因持有壬○○所有帳戶之存摺及印章，而陸續
    自被繼承人壬○○之帳戶中領取款項花用，甚將名下土地過
    戶予視同上訴人丙○○及庚○○，則其辯稱無資力維持生活
    、無房屋居住云云，顯與事實不符。而因被上訴人與上訴人
    之父親壬○○之婚姻關係中，乃「男主外、女主內」，亦即
    被上訴人乃家庭主婦，操持家務；故上開被上訴人名下之財
    產，實則均係父親壬○○早期打拼，及上訴人成年後賺錢交
    予父親積沙成塔，陸續以被上訴人名義購買之財產，故被上
    訴人實際上已取得其因辛苦操持家務而應分配之剩餘財產。
    因上訴人等2人繼承壬○○之大部分遺產，故被上訴人一方
    面希冀幫助上訴人2人（兒子）節稅，一方面亦希冀減少戊
    ○○等4人（女兒）之遺產稅負擔，遂要求上訴人2人既繼承
    多數遺產，則應將所有遺產稅及罰鍰均吸收負擔，不要再由
    戊○○等4名女兒按其所受分配之遺產比例負擔遺產稅，卷
    附2份同意書確係在雙方均有「節稅」之共識下，由全體繼
    承人共同書立，而非基於「請求夫妻剩餘財產分配」之真意
    而書立。
  4.退萬步言，倘鈞院仍認被上訴人之剩餘財產分配請求權並未
    罹於消滅時效，則自卷附各家銀行之函覆資料可知，被上訴
    人自被繼承人壬○○過世後，已陸續自壬○○之各金融機構
    帳戶中領取數十萬元不等之金額，迄今共計領取339萬8000
    元，則上訴人請求就此部分金額應予抵銷之。
  (二)被上訴人於本院補稱：
  1.系爭同意書係雙方就應行給付被上訴人之剩餘財產差額，經
    計算如該同意書所附「剩餘財產差額計算表」所示之金額後
    ，均同意依該金額給付被上訴人，兩造意思合致後而簽訂。
    且兩造均認知須實際移轉如該計算表所示金額之財產予被上
    訴人後，始得自壬○○之遺產總額中扣除其價值，雙方本此
    認知而簽定同意書，自生契約之效力。參以上訴人既同意被
    上訴人於91年8月27日依法行使夫妻間之剩餘財產分配請求
    權，且業已計算出請求權金額，並請求將該金額自遺產中剔
    除，則上訴人應已有承認該金額之財產已非遺產，不應由其
    等繼承，而同意按此金額給付被上訴人之意，其中上訴人（
    即同意人、債務人）均簽名蓋章表示同意，而被上訴人亦於
    同意書上簽名蓋章，表示行使剩餘財產差額分配請求權，且
    請求金額計算如附表。則兩造間對被上訴人於91年8月27日
    行使之權利為何，金額若干之必要之點均已達成協議，契約
    應已可推定成立。被上訴人自得本於契約之法律關係，請求
    上訴人給付。
  2.原審函查被繼承人壬○○遺產稅案之全部資料發現，中區國
    稅局核定自遺產總額中扣除之配偶剩餘財產差額分配請求權
    價值計3,657,153元，較原申請金額為少，惟兩造並未就核
    定金額為異議，且中區國稅局亦就剔除此部分金額後之遺產
    核課遺產稅。其間上訴人雖有就遺產稅及罰鍰於93年9月6日
    提出申請書，請求重新查明及評判，但係基於其他情事而為
    ，與核定剔除之3,657,153元金額並無關係；又上訴人雖於
    93年12月28日申請應依被繼承人生前指示之財產贈與分配之
    比例來分單繳納遺產稅，而不依法定應繼分分單，然亦均未
    言及已核定之3,657,153元有誤或應納入遺產。而於中區國
    稅局函知應繳納之遺產稅稅款後，上訴人復於94年2月21日
    申請按應繼分不分單、分十二期繳納遺產稅，而於96年3月
    25日繳納完畢，此亦為上訴人當庭所承認。由上觀察，兩造
    顯已就被上訴人得請求及上訴人願給付之金額依核定金額為
    減縮之意，應可認雙方已有默示之合意。
  3.再依據內中區國稅局93年3月10日核准函中說明第二項記載
    ：是項相當生存配偶剩餘財產差額分配請求權價值之財產，
    繼承人應於核准日起二年內履行動產交付及辦理不動產移轉
    登記等語。兩造於接獲核准函後二年內雖遲未履行交付，惟
    期間亦未表明不交付，反依剔除此部分金額後之遺產總額繳
    交遺產稅，已如前述，益證兩造有於兩年內履行之默示合意
    。
  4.上訴人雖以：同意書之性質乃對被上訴人之剩餘財產分配請
    求權，表示認知其存在之觀念通知，且本件請求權已罹於二
    年時效云云。惟查：依同意書之文義，明白記載被上訴人於
    91年8月27日即行使剩餘財產差額之分配請求權，且上訴人
    均同意其行使，復已確定金額。查民法第1030條之1所以設
    有短期時效，係因法定財產制消滅後，夫妻之一方所發生之
    剩餘財產分配請求權，宜從速行使，旱為確定，以免影響家
    庭經濟及社會交易安全。本件既已行使並確定金額，顯非該
    條所規範遲未行使之情，從而兩造於92年6月3日簽立同意書
    時應屬已有給付之合意，當無疑義。況上訴人既書立同意書
    表示承認，且明知應於93年3月10日核准自遺產總額中扣除
    民法第1030條之1之配偶剩餘財產差額分配請求權價值計3,6
    57,153元後，二年內應履行動產交付及辦理不動產移轉登記
    ，其既未為交付及移轉，卻仍依核定之遺產稅額自94年5月
    25日起逐期繳交遺產稅迄96年3月25日止，則至96年3月25日
    最後繳交遺產稅期限前，上訴人均處於承認被上訴人之請求
    權存在之狀態。請求權時效因上訴人之承認行為，在96年3
    月25日前應係處於中斷之情形，故被上訴人於97年3月25日
    提起本訴，其時效應尚未完成。
四、原審經審酌兩造提出之攻擊防禦方法後，判決上訴人應連帶
    給付被上訴人3,657,153元及自97年5月3日起至清償日止之
    法定遲延利息，並依兩造陳明分別准供擔保後得假執行及免
    為假執行。上訴人對原審判決不服，提起上訴，於本院聲明
    ：(一)原判決廢棄；(二)被上訴人在第一審之訴及假執行之聲請
    均駁回；(三)第一、二審訴訟費用由被上訴人負擔；(四)如受不
    利益判決，上訴人願供擔保請准免為假執行。被上訴人於本
    院答辯聲明：(一)上訴駁回；(二)第一、二審訴訟費用均由上訴
    人負擔。
五、被上訴人主張被上訴人與訴外人壬○○為夫妻，婚後育有上
    訴人等6名子女。被上訴人與壬○○二人未約定夫妻財產制
    ，依民法第1005條規定雙方屬聯合財產制。而壬○○於90年
    12月1日過世，是日起夫妻聯合財產關係即告消滅，而被繼
    承人壬○○與被上訴人於婚姻關係存續中所取得而現存之原
    有財產金額總計為13, 444,637元（詳如原判決附表一、二
    所示），而被上訴人現存原有財產金額總計為6,130,330元
    （詳如原判決附表二所示），被上訴人得請求分配剩餘財產
    差額為3,657,153元，復經中區國稅局核定上開金額無誤。
    上訴人等6人曾先後於91年8月及92年6月3日出具同意書，載
    明同意被上訴人依民法第1031條之1規定，行使對被繼承人
    壬○○於婚姻關係存續中聯合財產之剩餘分配差額請求權之
    旨，而承諾給付被上訴人依民法第1030條之1規定所得取得
    之夫妻剩餘財產差額之半數等情，並提出同意書（含附表）
    二份、戶籍謄本及中區國稅局函一件等件為證，被告等對於
    同意書之真正均未爭執，自堪信為真實。
六、本件兩造之爭執在於上訴人丁○○、己○○等人前後出具兩
    份同意書，兩造間就經核定之可請求剩餘財產差額3,657,15
    3元是否已有給付被上訴人之合意？該同意書是否為雙方之
    協議契約？或僅為意思通知？又請求權之時效是否業已完成
    ？
  (一)按「被繼承人死亡，生存之配偶依民法第1030條之1規定行
    使剩餘財產差額分配請求權應分得之財產，該項請求權價值
    ，於核課遺產時，准自遺產總額中扣除，且生存之配偶之分
    配請求權不以法院裁判為必要，經全體繼承人同意時，稽徵
    機關亦應受理。」，此有最高行政法院86年度判字第2461號
    裁判意旨可參。本件上訴人等先於91年8月29日出具日期為
    91年8月之同意書，記載「立同意書人己○○等同意被繼承
    人配偶甲○○於91年8月日主張依民法第1030條之1規定，行
    使對被繼承人壬○○（90年12月1日死亡）於婚姻關係存續
    中聯合財產之剩餘分配差額請求權（請求金額計算如附表）
    」等語，向中區國稅局申報被繼承人壬○○之遺產稅，而該
    同意書所附之附表即剩餘財產差額分配請求權計算表所載金
    額為59,324,712元。嗣經該局於92年4月30日函請補正應具
    文申報扣除夫妻剩餘財產差額分配請求權金額，另檢附全體
    繼承人同意書補全簽章。兩造則復於92年6月3日提出經兩造
    簽章完畢，內容與前相同之同意書（惟甲○○主張行使之日
    期已完整記載為91年8月27日）。而經該局於93年3月10日通
    知兩造：核准自遺產總額中扣除之配偶剩餘財產差額分配請
    求權價值計3,657,153元，並於說明第二項記載：是項相當
    生存配偶剩餘財產差額分配請求權價值之財產，繼承人應於
    核准日起二年內履行動產交付及辦理不動產移轉登記。上情
    業經原法院調閱大屯稽徵所有關辦理被繼承人壬○○遺產稅
    案之全部資料核閱無誤，並有各該同意書及函文影本在卷供
    參（見原審卷第19至21頁）。
  (二)次按「當事人互相表示意思一致者，無論其為明示或默示，
    契約即為成立。當事人對於必要之點，意思一致，而對於非
    必要之點，未經表示意思者，推定其契約為成立，關於該非
    必要之點，當事人意思不一致時，法院應依其事件之性質定
    之」，民法第153條定有明文。又按「契約固須當事人互相
    表示意思一致始能成立，但所謂互相表示意思一致，並不限
    於當事人間直接為之，其由第三人為媒介而將各方互為之意
    思表示從中傳達所獲致意思表示之一致者，仍不得謂契約並
    未成立」（最高法院68年台上字第1504號判例參照）。經查
    ：
  1.本件依兩造於92年6月3日提出之同意書觀之，雖係為符合中
    區國稅局之要求而書立，而其附表所記載剩餘財產差額分配
    請求權金額為59,324,712元，惟依文義觀之，上訴人既同意
    被上訴人於91年8月27日依法行使夫妻間之剩餘財產分配請
    求權，且業已計算出請求權金額，並請求將該金額自遺產中
    剔除，則上訴人應已有承認該金額之財產已非遺產，不應由
    其等繼承，而同意按此金額給付被上訴人之意，其中上訴人
    （即同意人、債務人）均簽名蓋章表示同意，而被上訴人亦
    於同意書上簽名蓋章，表示行使剩餘財產差額分配請求權，
    且請求金額計算如附表。則兩造間對被上訴人於91年8月27
    日行使之權利為何，金額若干之必要之點均已達成協議，契
    約應已可推定成立，雖履行期之非必要之點尚未約定，惟並
    不影響契約之成立。是兩造間就剩餘財產差額分配請求權金
    額已有給付之合意，該同意書即為兩造間即契約當事人雙方
    之協議契約。至於上訴人所列舉夫依民法第1076條規定同意
    妻被他人收養或民法第981條規定未成年人結婚應得法定代
    理人之同意等例，因夫並非妻之收養契約當事人，法定代理
    人亦非未成年人結婚契約之當事人，其與本件兩造即為協議
    給付剩餘財產差額契約之當事人乙節，並不相當，自不可比
    附援引。
  2.另經原審法院審閱調得之前開被繼承人壬○○遺產稅案之全
    部資料以觀，中區國稅局核定自遺產總額中扣除之配偶剩餘
    財產差額分配請求權價值計3,657,153元，較原申請金額為
    少，惟兩造並未就核定金額為異議，且中區國稅局亦就剔除
    此部分金額後之遺產核課遺產稅。其間上訴人己○○雖有就
    遺產稅及罰鍰於93年9月6日提出申請書，請求重新查明及評
    判，但係基於其他情事而為，與核定剔除之3,657,153元金
    額並無關係，且上訴人丁○○、己○○雖於93年12月28日申
    請應依被繼承人生前指示之財產贈與分配之比例來分單繳納
    遺產稅，而不依法定應繼分分單，然亦均未言及已核定之3,
    657,153元有誤或應納入遺產。而於中區國稅局函知應繳納
    之遺產稅稅款後，上訴人丁○○、己○○復於94年2月21日
    申請按應繼分不分單、分12期繳納遺產稅，而於96年3月25
    日繳納完畢，此亦為上訴人丁○○、己○○當庭所承認。由
    上觀察，兩造應有就被上訴人得請求及上訴人願給付之金額
    依核定金額為減縮之意，兩造雖未另就減縮後之金額再訂立
    書面契約，惟由報稅之整個過程，應可認雙方已有默示之合
    意。再依前述中區國稅局93年3月10日核准函中說明第二項
    記載：是項相當生存配偶剩餘財產差額分配請求權價值之財
    產，繼承人應於核准日起二年內履行動產交付及辦理不動產
    移轉登記等語。兩造於接獲核准函後二年內雖遲未履行交付
    ，惟期間亦未表明不交付，反依剔除此部分金額後之遺產總
    額繳交遺產稅，應可認定兩造有於兩年內履行之默示合意。
    上訴人雖辯稱上訴人2人按照國稅局核定之稅額繳納遺產稅
    ，顯係義務人依法令、依行政處分，而履行其公法上之金錢
    給付義務，不得因此即視為與被上訴人間有剩餘財產請求之
    默示合意云云，惟上訴人己○○既曾就遺產稅及罰鍰於93年
    9月6日提出申請書，請求重新查明及評判，且上訴人丁○○
    、己○○亦曾於93年12月28日申請應依被繼承人生前指示之
    財產贈與分配之比例來分單繳納遺產稅，而不依法定應繼分
    分單等情，已如前述，顯見上訴人就本件被繼承人壬○○遺
    產稅案核定之積極態度，其既未對國稅局核定於遺產總額中
    扣除剩餘財產差額3,657,153元提出異議，應堪認兩造間已
    有默示之合意，上訴人上開辯解，委無足採。
  (三)上訴人丁○○、己○○復辯稱：契約並未成立，同意書之性
    質乃上訴人對被上訴人之剩餘財產分配請求權，表示認知其
    存在之觀念通知，且被上訴人自知有剩餘財產之差額起，已
    逾二年未行使，其請求權已罹於時效云云。惟查：
  1.如上所述，依同意書之文義，明白記載被上訴人於91年8月
    27日即行使剩餘財產差額之分配請求權，且上訴人均同意其
    行使，復已確定金額。查民法第1030條之1所以設有短期時
    效，係因法定財產制消滅後，夫妻之一方所發生之剩餘財產
    分配請求權，宜從速行使，早為確定，以免影響家庭經濟及
    社會交易安全。本件既已行使並確定金額，顯非該條所規範
    遲未行使之情，兩造於92年6月3日簽立同意書時應屬已有給
    付之合意，當無疑義。
  2.按民法第129條第1項第2款所謂「承認」，為時效完成前，
    債務人因認識他方請求權存在，所為之觀念表示，而發生時
    效中斷之效力，除明示之承認外，尚包括默示之承認在內。
    本件縱如上訴人丁○○、己○○所辯稱：認同意書之性質乃
    上訴人對被上訴人之剩餘財產分配請求權，表示認知其存在
    之觀念通知而已屬實，而上訴人丁○○、己○○既書立同意
    書表示承認，且明知應於93年3月10日核准自遺產總額中扣
    除民法第1030條之1之配偶剩餘財產差額分配請求權價值計
    3,657,153元後，二年內應履行動產交付及辦理不動產移轉
    登記（見中區國稅局93年3月10日核准函，原審卷第19頁）
    ，而其等既未為交付及移轉，卻仍依核定之遺產稅額自94年
    5月25日起逐期繳交遺產稅迄96年3月25日止（見卷附之遺產
    稅分繳明細表），則至96年3月25日最後繳交遺產稅期限前
    ，堪認上訴人丁○○、己○○至少處於默示承認被上訴人之
    請求權存在之狀態。請求權時效因上訴人丁○○、己○○之
    承認行為，在96年3月25日前應應係處於中斷之情形，則被
    上訴人於97年3月25日提起本訴，其時效應尚未完成。至上
    訴人丁○○、己○○抗辯，被上訴人自被繼承人壬○○過世
    後，已陸續自壬○○之各金融機構帳戶中領取數十萬元不等
    之金額，迄今共計領取339萬8000元，則上訴人請求就此部
    分金額應予抵銷云云，既為被上訴人所否認，且按債務之抵
    銷，以雙方當事人互負債務為必須具備之要件，若一方並未
    對他方負有債務，他方尚無得主張抵銷之可言（最高法院95
    年度台上字第457號判決要旨參照）。本件被上訴人既未對
    上訴人負有何債務，上訴人尚不得主張抵銷，況被上訴人縱
    有自壬○○之各金融機構帳戶中領取存款，上訴人並未舉證
    證明其係履行前開同意書而為給付被上訴人夫妻剩餘財產差
    額，亦因無牽連關係，上訴人丁○○、己○○自不得主張抵
    銷，或採為有利於渠等之證據。
  (四)則被上訴人請求上訴人等應連帶給付被上訴人3,657,153元
    及自起訴狀繕本最後送達上訴人翌日起至清償日止之法定遲
    延利息，於法有據。
七、綜上所述，本件被上訴人主張上訴人丁○○、己○○既同意
    其對夫妻剩餘財產分配請求權之請求，且兩造對於上開核定
    金額未表示異議，兩造之契約金額於斯時亦因金額減縮所更
    新，契約既已成立，而上訴人等迄未履行，被上訴人即得請
    求其給付，為可採；上訴人丁○○、己○○所辯均為無可取
    。從而被上訴人本於契約之法律關係，請求上訴人等應連帶
    給付被上訴人3,657,153元及自起訴狀繕本最後送達上訴人
    翌日起即97年5月3日至清償日止之法定遲延利息，為有理由
    ，應予准許。是則原審判命上訴人如數給付，並依兩造陳明
    分別准供擔保後得假執行及免為假執行宣告，於法並無不合
    。上訴意旨指摘原判決不當，求予廢棄改判，為無理由，應
    予駁回其上訴。
八、本件事證已臻明確，兩造其餘攻擊防禦方法及舉證，核與判
    決結果無影響，爰不另一一論述，附此敘明。
九、據上論結，本件上訴為無理由，依民事訴訟法第463條、第4
    49條第1項、第78條、第85條第1項前段、第385條第1項前段
    ，判決如主文。
中    華    民    國    99    年    4     月    20    日
                民事第五庭    審判長法  官  童有德
                                    法  官  古金男
                                    法  官  王重吉
以上正本係照原本作成。
如對本判決上訴，須於收受判決送達後20日內向本院提出上訴書
狀，其未表明上訴理由者，應於提出上訴後20日內向本院提出上
訴理由書（須按他造人數附具繕本）。
上訴時應提出委任律師為訴訟代理人之委任狀。具有民事訴訟法
第466條之1第1項但書或第2項之情形為訴訟代理人者，另應附具
律師及格證書及釋明委任人與受任人有該條項所定關係之釋明文
書影本。
                                    書記官  林玉惠
中    華    民    國    99    年    4     月    20    日

司法院資訊處製作；財團法人民間司法改革基金會備份。
